行　政　法　院　判　決　　　　　　　　　　　　　　八十八年度判字第一八二號
　　原　　　告　亞洲皮革股份有限公司
　　代　表　人　甲○○
　　　　　　　　　　　　　　　.
　　被　　　告　財政部臺灣省南區國稅局
右當事人間因營利事業所得稅事件，原告不服行政院中華民國八十七年七月二日台八
十七訴字第三三一二二號再訴願決定，提起行政訴訟。本院判決如左︰
　　主  文
原告之訴駁回。
　　事  實
緣原告民國八十年度營利事業所得稅結算申報，關於營業成本、折舊及土地免稅所得
部分，不服被告之初查核定，申經復查結果，追認營業成本新台幣（下同）五四八、
○三九元及折舊八四、三四四元，其餘未准變更。原告就土地免稅所得部分，向財政
部提起訴願，經遭駁回，訴經行政院台八十五訴字第二三四七五號再訴願決定，將原
決定及原處分關於土地免稅所得部分均撤銷，由被告另為適法之處分。案經被告重為
復查決定，仍維持原核定。原告仍不服，提起訴願、再訴願遞遭決定駁回，遂提起行
政訴訟。茲摘兩造訴辯意旨如次：
原告起訴意旨略謂︰一、原告八十一年度申報營建收入－四三一、二三五、○○○元
，營建收入－房屋一三九、八一九、○四○元，營建成本－土地三六七、七六三、八
九八元，（含土地增值稅一五、九二二、七四二元），營建成本－房屋一三三、○二
○、五九一元，綜上所申報之土地及房屋銷售毛利分別為百分之十七及百分之五。房
屋與土地售價均分別訂有買賣合約書，售價之訂立均按照成本並參考附加價值及市場
價值而定。二、原告八十一年度申報之安南造鎮第一期工程，建物每坪平均售價三六
、五○一元，係為就八十年推案時所訂售價，較被告所用以比較之太子建設開發股份
有限公司（以下簡稱太子建設公司）八十年所訂售價每坪四二、七三九元為低，惟太
子建設公司所投資興建之房屋係屬人車分道地下挖開中庭增建之個案，其建築成本較
原告所興建之一般透天厝房屋成本高出甚多（如附照片），其房屋每坪售價較原告「
安南造鎮」房屋每坪售價高六、二三七元，實因兩者在成本結構上有極大差異所致。
依同種類之商品才具有比較義意之原則，被告所參考之太子世界之房屋售價每坪四二
、七三九元應扣除其地下室每坪之興建成本後之價格，再與原告於同年度（八十年）
所簽立合約房屋單價每坪三六、五○一元（八十一年完工列報為當年度收入）相比較
，始具有公平、公允之意義。孰高、孰低﹖比例差異為何，殊難逆料。三、太子建設
公司所銷售之房地售價比例為百分之五十一比四十九。影響房地比例之因素，包括原
始土地取得成本及土地之座落，被告用以比較之太子建設公司其土地成本與原告不同
，且房地坐落未面臨大馬路，土地售價當然較面臨大馬路之「安南造鎮」為低。原告
所推出之「安南造鎮」土地係於七十九年取得，復因原告建築房屋所使用之建材均為
普通建材，故所能創造之附加價值顯較其土地為低，故原告房地售價比為二十五比七
十五，實為反應所推出「安南造鎮」房地之經濟附加價值。其與太子建設公司所推高
級住宅，就房地所帶來之附加價值實無合理比較基礎。四、綜合前述，對財政部訴願
決定，行政院再訴願決定堅持拿「安南造鎮」鄰近地區唯一太子建設公司－太子建設
公司之推案與「安南造鎮」比較，完全不考慮就本質而言，此兩個推案之房地附加價
值根本無法作絕對比較，請鈞院明察，另為適法之處分等語。
被告答辯意旨略謂︰一、本件原告八十一年度營利事業所得稅結算申報，關於營業收
入項下之營建收入列報五七一、○五四、○四○元，包括土地收入四三一、二三五、
○○○元及房屋收入一三九、八一九、○四○元，其中土地收入減除土地成本三六七
、七六三、八九八元、營建費用七、一八四、四九四元、利息支出六、二五七、○九
一元後，申報出售土地之免稅所得為五○、○二九、五一七元。被告初查，以原告申
報之房屋售價，部分經查得低於銀行貸款鑑估價格，乃依營利事業所得稅查核準則（
以下簡稱查核準則）第三十二條第三款規定，調整房屋收入一九八、七八八、五七二
元，土地收入三七二、二六五、四六六元，核定出售土地免稅所得為虧損一二、五○
七、一三○元。原告不服，主張其本期出售名仕雅築及安南造鎮第一期工地收入已於
契約明定土地、房屋貸款，應無行為時查核準則第三十二條第三款之適用，且出售房
屋售價均高房屋評定價格，亦無明顯較市價偏低情事云云，申經復查結果，被告復查
決定以原告本期出售名仕雅築一戶及安南造鎮第一期五十三戶，惟查得部分房屋（其
中十戶查無資料）計名仕雅築一戶及安南造鎮第一期四十三戶申報之房屋售價（未含
稅之銷售價格）計一一七、○八五、七○七元，分別低於各購買戶向第一商業銀行及
台南區中小企業銀行抵押貸款之建物鑑估價格一二四、○七六、○○○元，有第一商
業銀行西臺南分行八十三年六月一日西南字第一六六號函及台南區中小企業銀行南嘉
義分行八十二年二月二十四日南銀義分字第三十一號函所附之建物鑑估價明細表可稽
。審諸銀行鑑估價格乃衡酌建物面積、層樓及構造，評定房屋款價格無含稅之概念，
且係依市場行情價格及實際買賣價格再打折扣，被告認定房屋款顯較市價為低，自屬
有據，並就查得四十四戶有銀行鑑估價資料部分，按土地公告現值及房屋評定標準價
格比例，調增房屋售價，並無不合為由，乃仍維持原核定，未准變更。原告仍表不服
，主張系爭房屋並無明顯較市價為低情事，且被告逕予扣除建物售價營業稅，以淨售
價較銀行鑑估價亦僅差百分之五．六，而何謂顯較市價為低，亦未有明文規定，值得
商榷；另金融機構實際貸款金額與售價比例約為五成至七成，若依被告之推論鑑估價
格係折扣後之金額，若以八折還原計算，則金融機構貸款金額與售價比例僅三成至四
成，不符市場行情云云，循序提起訴願、再訴願，案經行政院以八十五年七月十五日
台八十五訴字第二三四七五號再訴願決定略以：本件被告向第一銀行西臺南分行查詢
系爭房屋鑑估價時，該行稱系爭房屋鑑估係參酌其買賣合約書云云，則被告逕將系爭
房屋之售價扣除百分之五營業稅後，再與銀行參酌其買賣價格之鑑估價相較，認系爭
房屋款顯較市價為低，尚待斟酌；從而依首揭行為時查核準則第三十二條第三款規定
，調整原告本期土地免稅所得，即有重新審酌之必要。乃將原決定及原處分關於土地
免稅所得部分均撤銷，由被告查明後，另為適法之處分。嗣經被告依上揭撤銷意旨重
行查核後，以原告八十一年度出售系爭房屋每坪平均售價為三六、五○一元，惟經查
太子建設公司八十一年度在安南地區與原告相鄰地段出售房屋每坪平均單價為五二、
七六八元，另原告八十一年度出售房屋及土地售價之比例為百分之二十五．四比七十
五．五，而太子建設公司出售房屋及土地售價比例為百分之五十．九二比四十九．○
八。是原告房屋之售價顯較同業偏低，亦即低於一般市場行情，被告依首揭規定予以
調整房地售價，經核並無違誤。二、查本件原告於訴願時訴稱其申報之安南造鎮售屋
毛利率為百分之三十一並無偏低，經被告指出其申報之售屋毛利率僅百分之四．八後
，本次始坦承其售屋毛利率為百分之五，相較於太子建設公司八十年度出售房屋之毛
利率為百分之二十八，八十一年度房屋每坪售價為五二、七六八元，又較其八十年度
每坪售價四二、七三九元高出一○、○二九元，原告申報之毛利率自屬偏低，所稱太
子建設公司之房屋售價應扣除其地下室之興建成本後再做比較始稱公平乙節，縱太子
建設公司之售價尚含地下室建造成本，惟兩者每坪售價之差距亦不應太大，況原告與
太子建設公司每坪售價之差距八十年度為六、二三七元，八十一年度為一六、二六七
元，足見地下室建造成本非影響兩者售價差距之原因，原告所稱自不足採。三、次查
按我國房地市場一般交易習慣，每坪之售價並未嚴格區分土地、房屋各為若干，若土
地、房屋分售與不同之所有權人，市場價格並不看好，故業者並無將土地、房屋分別
訂定售價之需要，目前市場上房地併售，業者將房地分別訂定售價，所訂土地售價偏
高，實乃因土地所得免稅，壓低房屋售價抬高土地售價，可達到免課營利事業所得稅
之目的，純為避稅之規劃，是本件太子建設公司將房地售價比例訂為五十一比四十九
，其出售之毛利率達百分之二十八以上，尚稱合理；原告將房地售價比例訂為二十五
比七十五，房屋售價偏低，顯然有壓低出售房屋毛利率之嫌，原告稱按土地成本、座
落及建材所能創造之附加價值訂定售價乙節，純為巧詞掩飾其避稅之意圖，核不足採
。四、綜上，本件原告之訴顯無理由，請駁回其訴等語。
　　理  由
按自七十五年一月一日起，營利事業與地主合建分售土地及房屋或自行以土地及房屋
合併銷售時，其房屋款及土地款未予劃分或房屋款經查明顯較市價為低者，其房屋價
格應依房屋評定標準價格占土地公告現值及房屋評定標準價格總額之比例計算，為行
為時營利事業所得稅查核準則（以下簡稱查核準則）第三十二條第三款所規定。本件
原告八十一年度營利事業所得稅結算申報，關於營業收入項下之營建收入列報五七一
、○五四、○四○元，包括土地收入四三一、二三五、○○○元及房屋收入一三九、
八一九、○四○元，其中土地收入減除土地成本三六七、七六三、八九八元，營建費
用七、一八四、四九四元、利息支出六、二五七、○九一元後，申報出售土地免稅所
得為五○、○二九、五一七元。被告初查，以原告申報之房屋售價，部分經查得低於
銀行貸款鑑估價格，乃依首揭規定，調整房屋收入一九八、七八八、五七二元，土地
收入三七二、二六五、四六六元，核定出售土地免稅所得為虧損一二、五○七、一三
○元。原告不服，以其本期出售名仕雅築及安南造鎮第一期工地收入已於契約明定土
地、房屋價款，應無行為時查核準則第三十二條第三款之適用，且出售房屋售價均高
於房屋評定標準價格，亦無明顯較市價偏低情事云云，申請復查。被告重為復查決定
，以原告八十一年度出售「名仕雅築」一戶及「安南造鎮第一期」四十三戶房屋每坪
平均售價為三六、五○一元，惟經查太子建設公司八十一年度在安南地區與原告相鄰
地段所建房屋每坪平均售價為五二、七六八元，另原告八十一年度出售房屋及土地價
款比例為百分之二五．四比七五．五，而太子建設公司出售房屋及土地價款比例為百
分之五○．九二比四九．○八，原告房屋售價顯較同業偏低，亦即低於一般市場行情
，乃維持原核定。原告不服，循序提起行政訴訟，主張原告之房屋與土地售價均分別
訂有買賣合約書，售價之訂立均按照成本並參考附加價值及市場價值而定。被告所參
考之太子建設公司之房屋售價，因成本結構上有極大之差異，其每坪售價四二、七三
九元應扣除其地下室每坪之興建成本後之價格，再與原告於同年度所簽立合約房屋單
價每坪三六、五○一元相比較，始具有公平公允之意義。且太子建設公司其土地成本
與原告不同，兩者所反應之房地經濟附加價值，實無合理比較基礎，故根本無法作絕
對比較云云。惟查原告本期出售名仕雅築一戶及安南造鎮第一期五十三戶，經被告查
得部分房屋（其中十戶查無資料）計名仕雅築一戶及安南造鎮第一期四十三戶申報之
房屋售價（未含稅之銷售價格）計一一七、○八五、七○七元，分別低於各購買戶向
第一商業銀行及台南區中小企業銀行抵押貸款之建物鑑估價格一二四、○七六、○○
○元，有第一商業銀行西臺南分行八十三年六月一日西南字第一六六號函及台南區中
小企業銀行南嘉義分行八十二年二月二十四日南銀義分字第三十一號函所附之建物鑑
估價明細表附原處分卷可稽。審諸銀行鑑估價格仍衡酌建物面積、層樓及構造，評定
房屋款價格無含稅之概念，且係依市場行情價格及實際買賣價格再打折扣，被告認定
房屋款顯較市價為低，自屬有據。且原告八十一年度出售系爭房屋每坪平均售價為三
六、五○一元，惟經查太子建設公司八十一年度在安南地區與原告相鄰地段出售房屋
每坪平均單價為五二、七六八元，另原告八十一年度出售房屋及土地售價之比例為百
分之二十五．四比七十五．五，而太子建設公司出售房屋及土地售價比例為百分之五
十．九二比四十九．○八。是原告房屋之售價顯較同業偏低，亦即低於一般市場行情
，被告乃就查得四十四戶有銀行鑑估價格資料部分，按土地公告現值及房屋評定標準
價格比例，調增房屋售價，揆諸首揭規定，並無不合。次查原告八十一年度出售房屋
之收入為一三九、八一九、○四○元，出售房屋成本為一三三、○二○、五九一元，
售屋之毛利率僅百分之四．八四，原告於訴願時訴稱其申報之安南造鎮售屋毛利率為
百分之三十一及於提起本件訴訟時主張為百分之五云云，皆非事實，相較於太子建設
公司八十年度出售房屋之毛利率為百分之二十八，八十一年度房屋每坪售價為五二、
七六八元，又較其八十年度每坪售價四二、七三九元高出一○、○二九元，原告申報
之毛利率自屬偏低，至其主張太子建設公司之房屋售價應扣除其地下室之興建成本後
再做比較始稱公平乙節，縱太子建設公司之售價尚含地下室建造成本，惟兩者每坪售
價之差距亦不應太大，況原告與太子建設公司每坪售價之差距八十年度為六、二三七
元，八十一年度為一六、二六七元，足見地下室建造成本非影響兩者售價差距之原因
。末查目前我國房屋市場上房地併售，業者將房地分別訂定售價，所訂土地售價偏高
，實乃因土地所得免稅，壓低房屋售價抬高土地售價，可達到免課營利事業所得稅之
目的，純為避稅之規劃，是本件太子建設公司將房地售價比例訂為五十一比四十九，
其出售之毛利率達百分之二十八以上，尚稱合理；原告將房地售價比例訂為二十五比
七十五，房屋售價偏低，顯然有壓低出售房屋毛利率之嫌，原告主張按土地成本、坐
落及建材所能創造之附加價值訂定售價乙節，純為巧詞掩飾其避稅之意圖。從而，原
告之上開主張，顯然不足採信。綜上所述，本件原處分（包括復查決定）於法並無違
誤，一再訴願決定遞予維持，俱無不合。原告起訴意旨難謂有理由，應予駁回。
據上論結，本件原告之訴為無理由，爰依行政訴訟法第二十六條後段，判決如主文。
中    華    民    國     八十八      年      一      月     二十九      日
                    行 政 法 院 第 五 庭
                                審 判 長 評  事      廖  政  雄
                                         評  事      高  秀  真
                                         評  事      沈  水  元
                                         評  事      林  清  祥
                                         評  事      劉  鑫  楨
右  正  本  證  明  與  原  本  無  異
                                         法院書記官  陳  佩  玲
中    華    民    國     八十八      年      二      月       一        日
